【裁判字號】    98,再易,48
【裁判日期】    980723
【裁判案由】    損害賠償
【裁判全文】
臺灣高等法院民事判決                  98年度再易字第48號
再審原告    乙○○
訴訟代理人  林聖鈞律師
再審被告    甲○○
上列當事人間請求損害賠償事件，再審原告對於中華民國98年3
月31日本院97年度上易字第399號確定判決提起再審之訴，本院
判決如下：
    主  文
再審之訴駁回。
再審訴訟費用，由再審原告負擔。
    理  由
一、本件再審原告主張：
(ㄧ)再審被告最遲於民國（下同）94年8月9日收受94年度偵字第
    2152號公共危險罪案件之證人傳票 (下稱系爭傳票)時，即
    已知悉侵權行為之賠償義務人為伊；更早於94年5月3日再審
    被告於警訊之調查筆錄中即已知有「損害」之發生；甚且，
    由再審被告於第一審中自行舉證之94年1月31日聯合報氣爆
    案照片影印及中國時報氣爆案照片影印之所載，即可知再審
    被告實早於94年1月31日就已知悉本件侵權行為之賠償義務
    人為伊。原確定判決既認刑事判決所調查之證據及刑事訴訟
    判決所認定之事實非當然有拘束民事訴訟判決之效力，復又
    認民事判決理由之認定應以地檢署檢察官偵查提起公訴之起
    訴書始得確定並據以起算侵權行為損害賠償請求權之消滅時
    效，二者實有理由上之互相矛盾；又依最高法院72年度台上
    字第738號判例旨揭「應以請求權人實際知悉損害及賠償義
    務人時起算」，並非以原確定判決所認應以「確定」並知悉
    賠償義務人始起算，既然民事判決並非以刑事判決所「確定
    」之事實為準，則民事訴訟再審被告亦非應以地檢署檢察官
    偵查提起公訴之起訴書所確定之事實為準，何況地檢署檢察
    官之起訴書依法並不須送達證人，則再審被告自亦無法以該
    起訴書始得確定並據以起算侵權行為損害賠償請求權之消滅
    時效。從而，原確定判決以系爭氣爆發生原因不明，經基隆
    地檢署檢察官歷經約1年時間之偵查，始得以確定系爭氣爆
    發生原因，並至95年3月23日始以伊違反廢棄物清理法提起
    公訴等情以觀，足徵再審被告於94年8月9日收受系爭傳票時
    ，該署檢察官尚無法確定系爭氣爆原因，則再審被告僅從系
    爭傳票形式上觀之，自無法確定並知悉賠償義務人即為伊之
    認定理由，即屬民事訴訟法第496條第1項第1款適用法規顯
    有錯誤之情形，而有再審之理由。
(二)再審被告於本院原審中就該1樓門框及裝潢震垮修復裝修木
    工工資金額新台幣（下同）150,000元 (下稱系爭門框等費
    用)，僅提出臨訟編造之證明書，上面僅以手寫字體「卡拉
    OK震垮裝修費約新台幣壹拾伍萬元正」並有所謂「具領人：
    丙○○」之簽名，日期為「94年4月11日」，此證明書之真
    正因係屬再審被告單方片面所舉之私文書，嗣經原審多次傳
    訊證人丙○○到庭作證未到，後因證人配偶庭陳因證人丙○
    ○罹患開放性肺結核之診斷證明書後，始經再審被告陳報捨
    棄此證人之傳訊，至今再審被告均未舉證其真正，並經伊否
    認其真正在案，然原確定判決竟仍認其為真正並予判決，顯
    已違背民事訴訟法第357條之規定，而有適用法規顯有錯誤
    之情形，原確定判決之認定亦違背證據法則與採證法則。關
    於減少租金損失6,000元 (下稱系爭租金)之認定部分，上證
    ㄧ之證明書 (見本院前審卷第28頁）再審被告從未依規定以
    繕本直接通知伊，而原確定判決第6頁中竟亦以該未經合
    法程序所提出之證明書為判決理由而率爾認其為真正，並准
    許減少租金損失6,000元，原確定判決顯亦違背民事訴訟法
    第265 條及第266條第4項之規定，而有適用法規顯有錯誤之
    情形。至於更新建材18,900元所開立之統一發票 (下稱系爭
    建材發票)之買受人為傳淵公司而非再審被告之部分，再審
    被告不應以其他公司之統一發票來證明並請求賠償，原確定
    判決之認定亦有違背採證法則即適用法規顯有錯誤之情形。
(三)原確定判決另以系爭房屋受損部分並非屬房屋結構部分及其
    為將系爭房屋受損部分回復原狀，達到其通常使用之狀態，
    自需支付前開修復費用之全部並非1/2，並以共有物之簡易
    修繕及其他保存行為，得由各共有人單獨為之；且系爭房屋
    既由再審被告負責管理益徵再審被告因系爭房屋受損而支出
    回復原狀之必要費用，自得向伊請求賠償；惟按「各共有人
    對於無權占有或侵奪共有物者，請求返還共有物之訴，依民
    法第821條但書之規定，應求為命被告向共有人全體返還共
    有物之判決，其請求僅向自己返還者，應將其訴駁回。」（
    最高法院37年度上字第6703號判例意旨參照)。又侵權行為
    之損害賠償請求權係屬該侵害共有物之替代利益而仍應屬共
    有人全體所共享有，並非再審被告所可獨享該損害賠償請求
    權之全部；再審被告若請求僅向其自己給付該共有物之替代
    利益之全部，應予駁回，原確定判決就此部分之認定亦屬適
    用法規顯有錯誤之情形。若認其係屬民法第271條「數人負
    同一債務或有同ㄧ債權，而其給付可分者，除法律另有規定
    或契約另有訂定外，應各平均分擔或分受之。其給付本不可
    分而變更為可分者，亦同。」所規定之可分之債，則系爭房
    屋再審被告僅有所有權應有部分1/2，依可分之債之比例其
    僅得請求給付應賠償金額之1/2而非全部，原確定判決就此
    部分之認定亦屬適用法規顯有錯誤之情形。又本件系爭房屋
    縱有租賃契約書，但依契約之相對性，另一半所有權人根本
    不知道是何人，亦未明確授權由再審被告負責管理，而調查
    筆錄亦未有授權之相關事證之記載，甚至系爭未修繕而尚未
    支出之費用都尚未產生，即尚無實際實害金額之發生，依「
    損害填補之原則」，自無原確定判決所謂「益徵上訴人因系
    爭房屋受損而支出回復原狀之必要費用，自得向被上訴人請
    求賠償」之情形，原確定判決就此部分之認定亦屬適用法規
    顯有錯誤之情形。
(四)爰依民事訴訟法第496條第1項第1款適用法律錯誤之再審原
    因提起本件再審之訴，並求為廢棄原確定判決等語。
二、按確定終局判決適用法規顯有錯誤者，得提起再審之訴，民
    事訴訟法第496條第1項第1款固有明文。惟所謂適用法規顯
    有錯誤，應以確定判決違背法規或現存判例解釋者為限，若
    在學說上諸說併存尚無法規判解可據者，不得指為用法錯誤
    （最高法院57年台上字第1091號判例意旨參照）。又按事實
    審法院認定事實之職權，無適用法規顯有錯誤之可言（最高
    法院63年台再字第67號判例意旨參照）。且適用法規顯有錯
    誤，不包括判決理由矛盾、理由不備、漏未斟酌證據及認定
    事實錯誤之情形在內（最高法院63年台上字第880號判例參
    照）。經查：
(一)再審原告主張原確定判決以地檢署檢察官偵查提起公訴之起
    訴書始得確定並據以起算侵權行為損害賠償請求權之消滅時
    效，有理由上之矛盾；原確定判決另以再審被告僅從系爭傳
    票形式上觀之，無法確定並知悉賠償義務人即為再審原告之
    認定理由，已有違背72年度台上字第738號判例意旨，自屬
    適用法規顯有錯誤之情云云。惟按，所謂知有損害及賠償義
    務人之「知」，係指明知而言。如當事人間就「知」之時間
    有所爭執，應由賠償義務人就請求權人知悉在前之事實，負
    舉證責任（最高法院72年台上字第1428號判例意旨參照）。
    查，原確定判決關於時效抗辯部分係以：再審被告於94年8
    月9日收受系爭傳票時，該署檢察官尚無法確定系爭氣爆原
    因，再審被告僅從系爭傳票形式上觀之，自無法確定並知悉
    賠償義務人即為再審原告。並以若再審被告於94年8月9日收
    受系爭傳票，即可確定並知悉再審原告即為賠償義務人，則
    再審被告怎會於94年8月31日、9月19日一再具狀向基隆地檢
    署檢察官陳情？益徵再審被告至94年9月19日提出陳情書時
    ，仍無法確定本件侵權行為之賠償義務人為何人。再審原告
    又無法提出其他證據，可資證明再審被告於94年8月15日前
    ，即已知悉再審原告為本件侵權行為賠償義務人，為判決之
    基礎。經核屬事實審法院認定事實之職權，無適用法規顯有
    錯誤之可言，又再審原告所指摘判決理由矛盾，僅為得據以
    提起上訴之理由，與原確定判決所確定之事實適用法規顯有
    錯誤之情形，尚屬有間，非得提起再審之訴，再審原告此部
    分之主張，尚非可採。
(二)再審原告另主張原確定判決關於再審被告所得請求損害賠償
    之金額中，系爭門框等費用150,000元及系爭租金6,000元之
    認定顯已違背民事訴訟法第357條之規定，亦有適用法規顯
    有錯誤者云云。惟查，原確定判決關於系爭門框等費用之認
    定以：「修復費用計20萬1868元乙節，業據提出收據、統一
    發票、估價單、系爭房屋受損及修復照片為證（見本院卷第
    41至43頁、第45頁、第151至161頁）。觀諸上訴人系爭房屋
    已修繕之項目，核與卷附基隆市消防局火災原因調查報告書
    所示系爭房屋之現場受損情形相符（見外放證物偵查卷 (一
    ）第66至70頁），可徵上訴人支出前開修復費用計20萬1868
    元，核屬回復原狀之必要修理費用甚明」，是可知原確定判
    決係以系爭房屋受損及修復照片為憑，並參酌基隆市消防局
    火災原因調查報告書為據，非僅以再審原告指摘之證明書為
    認定之依據，自無再審原告所稱以其否認真正之私文書認定
    事實而違反民事訴訟法第357條之情，再審原告指摘原確定
    判決適用法規顯有錯誤，自無可採，原確定判決認定事實亦
    無違背證據法則與採證法則之可言。再查，原確定判決關於
    系爭租金之認定以：「減少收取租金6000元等情，業據提出
    證明書、租賃契約書、現場受損照片為證（見本院卷第28頁
    、第44頁、第54至59頁、第152頁）」，原確定判決係以上
    證ㄧ之證明書、租賃契約書認定再審被告與丙○○間有租賃
    關係存在，該上證ㄧ由再審被告於97年6月11日以陳報狀提
    出於法院 (見本院前審卷第27至28頁)，縱再審原告所稱未
    曾收受繕本屬實，然觀諸原確定判決98年3月17日言詞辯論
    筆錄 (見本院前審卷第211頁背面)所載，經審判長提示全案
    卷證予兩造，兩造均稱無其他主張，再審原告今以該上證ㄧ
    之認定違背民事訴訟法第265條規定及第266條第4項之規定
    ，而有適用法規顯有錯誤者之情形，亦無可取。末查，關於
    系爭建材發票18,900元部分之認定，尚屬事實審法院認定事
    實之職權，核無違背採證法則，尚無適用法規顯有錯誤之情
    形。
(三)再審原告又主張侵權行為之損害賠償請求權係屬該侵害共有
    物之替代利益而仍應屬共有人全體所共享有，並非再審被告
    所可獨享該損害賠償請求權之全部，系爭房屋再審被告僅有
    所有權應有部分1/2，依可分之債之比例其僅得請求給付應
    賠償金額之1/2而非全部，又系爭房屋縱有租賃契約書，但
    依契約之相對性，另一半所有權人不知是何人，亦未明確授
    權由再審被告負責管理，甚至尚無實際實害金額之發生，依
    「損害填補之原則」，自無原確定判決所謂「益徵上訴人因
    系爭房屋受損而支出回復原狀之必要費用，自得向被上訴人
    請求賠償」之情形，原確定判決就此部分之認定違反民法第
    271條、第821條及最高法院37年度上字第6703號判例之規定
    ，亦屬適用法規顯有錯誤云云。惟查，原確定判決關於再審
    原告抗辯再審被告依其應有部分僅得請求賠償金額之1/2之
    部分，已於原確定判決第8至9頁理由項下詳予敘明，難謂有
    不適用民法第271條、第821條及上開最高法院判例之規定可
    言，再審原告空言泛指具有再審事由，顯無足取。
三、末按再審之訴顯無再審理由者，得不經言詞辯論，以判決駁
    回之，民事訴訟法第502條第2項定有明文。如上所述，本件
    再審原告依民事訴訟法第496條第1項第1款之規定，提起再
    審之訴，顯無理由，爰不經言詞辯論，以判決駁回之。
四、據上論結，本件再審之訴為顯無理由，爰依民事訴訟法第78
    條判決如主文。
中    華    民    國    98    年    7     月    23    日
                    民事第五庭
                        審判長法  官  魏麗娟
                              法  官  陳博享
                              法  官  黃雯惠
正本係照原本作成。
不得上訴。
中    華    民    國    98    年    7     月    23    日
                              書記官  鄭麗兒


司法院資訊處製作；財團法人民間司法改革基金會備份。
